臺灣高等法院刑事裁定
111年度抗字第270號
抗  告  人  臺灣新北地方檢察署檢察官
被      告  陳郁軒


上列抗告人因被告違反槍砲彈藥刀械管制條例案件，不服臺灣新
北地方法院中華民國111年1月17日駁回聲請補充判決之裁定（10
8年度訴字第744號），提起抗告，本院裁定如下：   
    主  文
抗告駁回。
    理  由
一、聲請意旨略以：被告陳郁軒因違反槍砲彈藥刀械管制條例案
    件，經臺灣新北地方檢察署檢察官以108年度偵字第13688號
    提起公訴，經臺灣新北地方法院以108年度訴字第744號判決
    無罪，經檢察官提起上訴後，經本院109年度上訴字第2681
    號駁回上訴確定在案。而上開起訴書業已載明就扣案土造獵
    槍1枝為違禁物，應由第一審法院宣告沒收，既然第一審法
    院並未於上開無罪判決中就聲請沒收之扣押物宣告沒收，亦
    未載明不予沒收之理由，即為未就起訴時聲請沒收事項予以
    判決，應為漏未判決，依法聲請補充判決等語。
二、原裁定意旨略以：㈠被告前因違反槍砲彈藥刀械管制條例案
    件，業經檢察官提起公訴，經原審上開判決判處無罪，又經
    上訴後駁回上訴確定在案，有各該判決書在卷可參。㈡按有
    罪之判決書，應於主文內載明所犯之罪，並分別情形，記載
    下列事項：一、諭知之主刑、從刑、刑之免除或沒收。二、
    諭知有期徒刑或拘役者，如易科罰金，其折算之標準。三、
    諭知罰金者，如易服勞役，其折算之標準。四、諭知易以訓
    誡者，其諭知。五、諭知緩刑者，其緩刑之期間。六、諭知
    保安處分者，其處分及期間。又除於有罪判決諭知沒收之情
    形外，諭知沒收之判決，應記載其裁判之主文、構成沒收之
    事實與理由。理由內應分別情形記載認定事實所憑之證據及
    其認定之理由、對於被告有利證據不採納之理由及應適用之
    法律。刑事訴訟法第309條、第310條之3訂有明文。是依上
    開規定可知，有罪判決中應記載沒收相關事項，然於無罪判
    決時雖仍得宣告沒收，然並無上開規定之適用，故縱未記載
    未為沒收之理由，要與上開規定並無違背。上開第一審判決
    係無罪判決，固未就扣案物諭知沒收，此係經原審考量該案
    尚有經上訴第二審後改判之可能性，是經衡酌後而認並無必
    要於之第一審無罪判決中宣告沒收，縱未記載未為沒收之理
    由，亦無漏判而訴訟關係尚未消滅之情形，自無從再為補充
    判決。況未為宣告沒收與宣告沒收之情形不同，本無須記載
    理由，縱未記載也並不表示有何漏判可言，應由檢察官就扣
    案物另行聲請單獨宣告沒收方為正辦。上開第一審判決就檢
    察官起訴被告涉嫌非法持有槍枝之犯罪事實均已判決，並未
    有何漏判可言。㈢按沒收固為刑罰及保安處分以外之獨立法
    律效果，但仍以犯罪（違法）行為存在為前提，而具依附關
    係。為避免沒收裁判所依附之前提即罪刑部分，於上訴後，
    經上訴審法院變更而動搖沒收部分之基礎，造成裁判矛盾，
    不論依刑事訴訟法第348條規定或第455條之27第1項前段之
    法理，上訴權人對於罪刑部分合法上訴者，其效力應及於沒
    收部分。又現行法第二審採覆審制，第二審法院應就原審判
    決經上訴部分調查，並依調查證據結果，認定事實、適用法
    律（最高法院107年度台上字第3837號判決意旨參照）。參
    照上開說明，本件檢察官係就上開第一審判決全部提起上訴
    ，上訴效力亦應及於沒收部分，然檢察官上訴意旨中就此並
    未指摘提及，如認第一審判決有何漏判自應於上訴時加以主
    張，促使第二審得就此加以審酌判決，然本件第二審判決上
    訴駁回確定，並未撤銷或就此部分加以判決，亦未指出第一
    審判決有何漏判情形，而認檢察官之聲請補充判決為無理由
    而裁定駁回。
三、本件抗告意旨略以：㈠按刑法修正後，既將沒收定位為獨立
    的法律效果，已非刑罰，且非不可與其前提事實分離觀察，
    則檢察官於起訴時，起訴書即應就沒收之物載明聲請沒收意
    旨，或於審判中追加聲請沒收，故如檢察官起訴書如已有載
    明聲請沒收之意旨，法院本應依職權判決是否沒收，最高法
    院106年台上字第2714號判決意旨可資參照。㈡本件起訴書已
    載明「扣案土造獵槍1枝係屬違禁物，請依刑法第38條第1項
    規定，宣告沒收」，既然判決未就起訴時檢察官聲請沒收之
    旨述扣押物判決沒收，亦無於判決內載明不予判決沒收之理
    由，即為未就起訴時聲請沒收之事項予以判決，係屬漏判，
    應為補充判決，參照本院105年度上訴字第1817號、臺灣臺
    中地方法院108年度訴字第1944號判決書亦同此見解。本件
    原審判決就此部分未經判決，係屬漏未判決，應為補充判決
    ，原審裁定，認事用法違誤，應予撤銷，更為適法之裁定。
四、經查：
　㈠按刑法沒收制度，係將沒收去從刑化，並引進單獨宣告沒收
    之規定，除對特定行為人所犯特定之罪之一般刑事程序（即
    主體程序）外，另設專門對物沒收之客體程序。而得適用單
    獨宣告沒收之程序者，不論是犯罪物或利得沒收，亦不分是
    行為人或第三人之沒收，皆包括在內，抑且對違禁物或專科
    沒收之物，亦可單獨宣告沒收。惟對物沒收之客體程序，亦
    可能附隨於已開啟之主體程序，亦即於起訴後始因事實上或
    法律上之原因，而無法為有罪之判決，或雖不能證明被告犯
    罪，但檢察官聲請沒收者為違禁物或專科沒收之物時，亦非
    不得為單獨宣告沒收。從而，單獨宣告沒收於已對被告起訴
    之案件，即屬學理上所稱附隨於主體程序之不真正客體程序
    ，於法院為不受理、免訴或無罪判決時，倘可認依檢察官起
    訴書之記載，或檢察官於言詞辯論終結前，已口頭或書面提
    出沒收之聲請，基於訴訟經濟原則，仍應肯認此種主、客體
    程序之轉換，即法院得於為上述判決時，並為單獨宣告沒收
    之諭知（最高法院110年度台上字第3580號判決意旨參照）
    。又刑法修正前，沒收因屬刑罰（從刑），法院審理檢察官
    起訴被告之犯罪事實，於論罪科刑時，其效力當然及於沒收
    從刑，即便檢察官未聲請法院沒收，法院亦應依職權宣告沒
    收被告犯罪工具產物或犯罪所得。刑法修正後，既將沒收定
    位為獨立的法律效果，已非刑罰，且非不可與其前提事實分
    離觀察，則檢察官於起訴時，起訴書即應就沒收之物載明聲
    請沒收意旨，或於審判中追加聲請沒收，故如檢察官未聲請
    沒收，法院亦未依職權沒收，並不違法。從而，沒收既未受
    下級審法院判決，即不得向上級法院提起上訴（參照最高法
    院106年度台上字第2714號裁判意旨）。
　㈡本件被告陳郁軒被訴槍砲彈藥刀械管制條例第8條第4項之未
    經許可持有可發射子彈具有殺傷力之槍枝罪，檢察官提起公
    訴後，經臺灣新北地方法院以108年訴字第744號判決無罪，
    檢察官不服提起上訴，嗣經本院以109年度上訴字第2681號
    判決維持第一審之無罪判決而駁回上訴，檢察官及被告均未
    提起第三審上訴而確定。是法院對被告進行實質審理程序已
    告終結，雖該案第一審無罪判決及本院109年度上訴字第268
    1號上訴駁回判決均未就扣案物諭知沒收，倘案件尚未確定
    ，而檢察官對於法官裁量沒收之內容不服，原應依上訴方式
    救濟，惟該案既已確定，揆諸上開裁判意旨，沒收之規定具
    有獨立之法律效果，且可予前提事實分離觀察，則該案第一
    審無罪判決並無漏判或漏未判決之訴訟關係尚未消滅之情形
    。綜上所述，刑法關於沒收之規定已將沒收定位為獨立的法
    律效果，並非刑罰之從刑，被告陳郁軒被訴違反槍砲彈藥刀
    械管制條例罪，既經第一審為無罪判決，並為本院前審維持
    而無罪確定，則檢察官得單獨聲請宣告沒收違禁物。原裁定
    以該第一審無罪判決並無漏未判決之情形而駁回檢察官之聲
    請，於法並無違誤，檢察官之抗告為無理由，應予駁回。
據上論結，應依刑事訴訟法第412條，裁定如主文。
中　　華　　民　　國　 111　　年　　 2　　月　　23　　日
　　　　　　　　　刑事第十七庭  審判長法　官  鄭水銓
　　　　　　　　　　　　　　　　　　  法　官  姜麗君
　　　　　　　　　　　　　　　　　　  法　官  黃雅芬
以上正本證明與原本無異。
不得再抗告。
                                      書記官  鄭雅云
中　　華　　民　　國　　111 　年　　2 　　月　　24　　日